臺灣新北地方法院民事裁定
110年度消債職聲免字第179號
聲  請  人  張亦緯  
代  理  人  趙佑全律師
相  對  人  國泰世華商業銀行股份有限公司

法定代理人  郭明鑑  


相  對  人  遠東國際商業銀行股份有限公司

法定代理人  周添財  


相  對  人  元大商業銀行股份有限公司


法定代理人  翁健    
代  理  人  黃勝豐  
相  對  人  台新國際商業銀行股份有限公司

法定代理人  尚瑞強  
相  對  人  中國信託商業銀行股份有限公司


法定代理人  利明献  
相  對  人  萬榮行銷股份有限公司

法定代理人  呂豫文  


相  對  人  良京實業股份有限公司

法定代理人  平川秀一郎住同上


相  對  人  元大國際資產管理股份有限公司


法定代理人  宋耀明  
相  對  人  新加坡商艾星國際有限公司台灣分公司

法定代理人  曾慧雯  


相  對  人  滙誠第二資產管理股份有限公司

法定代理人  莊仲沼  


上列當事人間聲請消費者債務清理事件，本院裁定如下：
    主  文
債務人甲○○應不予免責。
    理  由
一、按法院為終止或終結清算程序之裁定確定後，除別有規定外
    ，應以裁定免除債務人之債務；法院裁定開始清算程序後，
    債務人有薪資、執行業務所得或其他固定收入，扣除自己及
    依法應受其扶養者所必要生活費用之數額後仍有餘額，而普
    通債權人之分配總額低於債務人聲請清算前2年間，可處分
    所得扣除自己及依法應受其扶養者所必要生活費用之數額者
    ，法院應為不免責之裁定。但債務人證明經普通債權人全體
    同意者，不在此限；債務人有下列各款情形之一者，法院應
    為不免責之裁定。但債務人證明經普通債權人全體同意者，
    不在此限：㈠於7年內曾依破產法或本條例規定受免責。㈡故
    意隱匿、毀損應屬清算財團之財產，或為其他不利於債權人
    之處分，致債權人受有損害。㈢捏造債務或承認不真實之債
    務。㈣聲請清算前2年內，因消費奢侈商品或服務、賭博或其
    他投機行為，所負債務之總額逾聲請清算時無擔保及無優先
    權債務之半數，而生開始清算之原因。㈤於清算聲請前1年內
    ，已有清算之原因，而隱瞞其事實，使他人與之為交易致生
    損害。㈥明知已有清算原因之事實，非基於本人之義務，而
    以特別利於債權人中之1人或數人為目的，提供擔保或消滅
    債務。㈦隱匿、毀棄、偽造或變造帳簿或其他會計文件之全
    部或一部，致其財產之狀況不真確。㈧故意於財產及收入狀
    況說明書為不實之記載，或有其他故意違反本條例所定義務
    之行為，致債權人受有損害，或重大延滯程序，消費者債務
    清理條例（下稱消債條例）第132條、第133條、第134條分
    別定有明文。又消債條例之立法目的，在於使陷於經濟上困
    境之消費者，得分別情形依該條例所定重建型債務清理程序
    （更生）或清算型債務清理程序（清算）清理債務，藉以妥
    適調整其與債權人及其他利害關係人之權利義務關係，保障
    債權人之公平受償，並謀求消費者經濟生活之更生機會，從
    而健全社會經濟發展；消費者依清算程序清理債務，於程序
    終止或終結後，為使其在經濟上得以復甦，以保障其生存權
    ，除另有上述消債條例第133條、第134條所規定不予免責之
    情形外，就債務人未清償之債務採免責主義（消債條例第1
    條、第132條立法目的參照）。
二、本件聲請意旨略以：聲請人自民國110年1月14日起開始清算
    程序至今仍為務農種植蔬菜為生，每月收入約新臺幣（下同
    ）25,900元，聲請人每月必要支出為18,720元，聲請人還有
    未成年子女須扶養，扶養費為9,360元。是以，聲請人每月
    之收入，扣除其必要生活費及扶養後，實已無餘額，聲請人
    顯入不敷出，且聲請人並無消費者債務清理條例第134條各
    款之不免責事由；爰依消債條例第133條、第134條規定聲請
    裁定免責等語。
三、本件聲請人即債務人甲○○前因積欠債務向本院聲請清算，
    經本院於110年1月4日以109年度消債清字第108號民事裁定
    開始清算程序，並經司法事務官以110年度司執消債清字第9
    號消費者債務清理事件進行清算程序，惟因債務人名下除有
    三輛汽車(分別西元1990、1997、1997年出廠)及存款合計29
    9元外，並無其他財產，財產價值顯有不敷清償財團費用及
    財團債務，故於110年7月20日裁定終結清算程序，並於110
    年9月15日發給確定證明書等情，業據本院調取上開債務清
    理事件相關卷宗核閱屬實。依消債條例第132條規定，本院
    今以110年度消債職聲免字第179號聲請免責事件進行債務人
    應否免責之審理。
四、又本院為審酌債務人是否有消債條例第133條、第134條、第
    135條之情事，即聲請人是否應准予免責，本院分別通知相
    對人即全體債權人就本院應否裁定聲請人免責乙節陳述意見
    ，復經本院通知債務人及全體債權人於110年12月16日到院
    陳述意見，無任何債權人到庭陳述，債權人除元大國際資產
    管理股份有限公司外，其餘均以書狀表示不同意聲請人免責
    （見本院卷第75頁至第98頁、第101頁至第117頁、第121頁
    至第128頁）。而上開債權人具狀表示之意見如下：
　㈠國泰世華商業銀行股份有限公司、元大商業銀行股份有限公
    司、台新國際商業銀行股份有限公司、萬榮行銷股份有限公
    司、新加坡商艾星國際有限公司台灣分公司、滙誠第二資產
    管理股份有限公司均表示：不同意免責，債務人未償還任何
    款項，請請鈞院依法調查債務人是否具有消債條例第133條
    及第134條各款不免責事由等語。
　㈡遠東國際商業銀行股份有限公司、中國信託商業銀行股份有
    限公司、良京實業股份有限公司均表示：不同意免責，債務
    人聲請清算前二年每月平均收入為25,900元，扣除每月自己
    及其依法應受扶養者所必要之生活費用24,180元之數額後，
    每月尚賸餘1,720元可供支用，即本件債務人清算前二年可
    供支用之數額共41,280元，然債權人於清算程序並未受償，
    故以符合消債條例第133條之規定，請鈞院對債務人為不免
    責之裁定等語。
　㈢元大國際資產管理股份有限公司未具狀表示意見。
五、經查：
  ㈠按法院裁定開始清算程序後，債務人有薪資、執行業務所得
    或其他固定收入，扣除自己及依法應受其扶養者所必要生活
    費用之數額後仍有餘額，而普通債權人之分配總額低於債務
    人聲請清算前2年間，可處分所得扣除自己及依法應受其扶
    養者所必要生活費用之數額者，法院應為不免責之裁定，消
    債條例第133條定有明文。從而，審認本件聲請人是否有消
    債條例第133條所定不應予免責之事由，即應符合「於清算
    程序開始後債務人有薪資、執行業務所得或其他固定收入，
    扣除自己及依法應受其扶養者所必要生活費用之數額後仍有
    餘額」及「普通債權人之分配總額低於債務人聲請清算前2
    年間，可處分所得扣除自己及依法應受其扶養者所必要生活
    費用之數額」此兩要件。
  ㈡本件債務人有消債條例第133條所定不予免責之情形：　　
　⒈本件債務人前依消債條例規定，向本院聲請清算，經本院裁
    定自109年11月3日下午4時起開始清算程序，是依消債條例
    第133條前段為不免責裁定之審查時，應以自本院裁定開始
    清算時起至裁定免責前之期間，認定聲請人有無薪資、執行
    業務所得或其他固定收入，扣除自己及依法應受其扶養者所
    必要生活費用之數額後仍有餘額，而普通債權人之分配總額
    低於債務人聲請清算前2年間，可處分所得扣除自己及依法
    應受其扶養者所必要生活費用之數額者之情形。經查，債務
    人於裁定清算後迄今，自陳務農為生，每月平均收入為25,9
    00元，每月收支狀況與聲請清算時相同，並無太大變動等語
    （見本院卷第180頁）。按本院109年度消債清字第108號准
    予清算裁定之理由，係因審酌債務人需與扶養未成年子女，
    故認定當時每月支出之必要費用為24,180元（含未成年子女
    扶養費），則聲請人每月收入扣除必要支出後尚有餘額，堪
    可認定，縱聲請人陳稱裁定開始清算後之必要支出因新北市
    110年度每人每月最低生活費有變高之情，然扣除上開每月
    平均收入，亦會有剩餘，故本件需繼續審核聲請人有無消債
    條例第133條後段所定不免責事由。
　⒉次按債務人於法院調解不成立之日起20日內，聲請更生或清
    算者，以其調解之聲請，視為更生或清算之聲請，不另徵收
    聲請費，消債條例第153條之1並有明文。是本件應自聲請人
    聲請前置調解即109年3月23日視為清算之聲請，故本件聲請
    清算前2年為「107年3月23日至109年3月22日止」，先予敘
    明。
　⒊經查，本件聲請人於本件清算事件後，未能提供金額予債權
    人分配，而聲請人於聲請清算前2年，即107年3月23日至109
    年3月22日之收入，依聲請人於清算時陳報財產及收入狀況
    說明書記載，約為623,107元，業據聲請人提出107及108年
    度財政部北區國稅局綜合所得稅各類所得資料清單為證（見
    消債清卷第55至57頁），故本院認聲請人可處分之所得，應
    得暫以623,107元計算。聲請人雖主張清算前2年期間之必要
    生活費用加計扶養費為623,107元（見消債清卷第50頁），
    然本院審酌未成年子女現與債務人同住，無需另外負擔租賃
    房屋之費用，故再以6成計算未成年子女之每月支出金額，
    較為適宜。核估未成年子女扶養費，扣除與其他扶養義務人
    即債務人之前配偶各別負擔後，債務人應負擔其未成年子女
    107、108、109年每月扶養費分別為5,179元、5,280元、5,5
    80元【計算式：(17,262元×60%)÷2 ＝5,179元；（17,599元×
    60%）÷2 ＝5,280；（18,600元×60%）÷2 ＝5,580元，元以下
    四捨五入，下同】，依此計算，聲請人聲請清算前2年間必
    要生活費用為549,057元【(17,262元＋5,179元)×9月＋(17,59
    9元＋5,280元)×12月＋(18,600元＋5,580元)×9月＝549,057元】
    ，較為合理。則聲請人聲請清算前2 年間可處分所得623,10
    7元，扣除必要生活費用549,057元，尚有餘額74,050元(計
    算式：623,107元－549,057元＝74,050元)。惟本件普通債權
    人之分配總額為0元，係顯低於上開餘額，核與消債條例第1
    33條規定不免責要件相符。
   ㈢債務人無消債條例第134條各款所定應不予免責之事由：
    另就債權人請求本院調查債務人是否有消債條例第134條各
    款不免責事由，並主張本件不應裁定免責等語，惟消債條例
    關於清算程序係以免責主義為原則，不免責為例外，倘債權
    人主張債務人有消債條例第134條各款所定不免責事由，自
    應由債權人就債務人有合於上開各款要件之事實，舉證以實
    其說。而本件債權人既未具體說明或提出相當事證證明，本
    院復查無債務人有何消債條例第134條所列各款之不免責事
    由，自難認債務人債務人有應為不免責裁定之情形。是以，
    債權人所為前開主張，亦係屬無據。
六、綜上，本院審酌債務人各項狀況，認並無消債條例第134條
    各款事由存在，然確有消債條例第133條所定情事，且未經
    普通債權人全體同意其免責，依首揭規定及說明，本件聲請
    人應不免責，爰裁定如主文。
七、另債務人因消債條例第133條之情形，受不免責之裁定確定
    後，繼續清償達該條規定之數額，且各普通債權人受償額均
    達其應受分配額時，依消債條例第141條規定，債務人得再
    聲請法院裁定免責。又法院為不免責之裁定確定後，債務人
    繼續清償債務，而各普通債權人受償額均達其債權額之20%
    以上者，依消債條例第142條規定，可再行聲請法院裁定免
    責，附此敘明（本件債務人依各該規定清償之數額如附表所
    示）。
中　　華　　民　　國　　111 　年　　5 　　月　　30　　日
              民事第七庭    法　　　官　謝宜雯
上為正本係照原本作成
如不服本裁定，應於裁定送達後10日內，以書狀向本院提出抗告
，並繳納抗告費新臺幣1千元
中　　華　　民　　國　　111 　年　　5 　　月　　30　　日
                            書　記　官　劉德玉
附表（新臺幣，元以下四捨五入）：
編號 債權人 債權總額 公告債權比例 於清算程序中已受清償金額 債務人依消債條例第133條規定所應清償之最低數額（即74,050元）     消債條例第142條所定債權額20% 1 國泰世華商業銀行股份有限公司 376,197 10.28% 0 7,612 75,239 2 遠東國際商業銀行股份有限公司 387,088 10.58% 0 7,834 77,418 3 元大商業銀行股份有限公司 332,483 9.08% 0 6,724 66,497 4 台新國際商業銀行股份有限公司 336,852 9.20% 0 6,813 67,370 5 中國信託商業銀行股份有限公司 412,871 11.28% 0 8,353 82,574 6 萬榮行銷股份有限公司 714,693 19.52% 0 14,455 142,939 7 良京實業股份有限公司 877,260 23.96% 0 17,742 175,452 8 元大國際資產管理股份有限公司 182,721 4.99% 0 3,695 36,544 9 新加坡商艾星國際有限公司台灣分公司 34,141 0.93% 0 689 6,828 10 滙誠第二資產管理股份有限公司 6,492 0.18% 0 133 1,298 合計  3,660,798 100.00% 0 74,050 732,160